臺灣高雄地方法院刑事判決　　　　　　　96年度易字第1919號
公　訴　人　臺灣高雄地方法院檢察署檢察官
被　　　告　甲○○
選任辯護人　王國論律師
上列被告因詐欺案件，經檢察官提起公訴（96年度偵字第8532號
），本院判決如下：
    主  文
甲○○幫助意圖為自己不法之所有，以詐術使人將本人之物交付
，處有期徒刑肆月，如易科罰金，以新臺幣壹仟元折算壹日。減
刑為有期徒刑貳月，如易科罰金，以新臺幣壹仟元折算壹日。
    事  實
一、甲○○明知將郵局帳戶提供他人使用，可能幫助犯罪集團作
    為詐欺用途，竟仍基於幫助詐欺之不確定故意，於民國95年
    6 月間某日，將其將其所有之台灣郵政股份有限公司高雄鼎
    金郵局（局號；0000000 、帳號：0000000 號）帳戶之存摺
    及提款卡，交付與真實姓名年籍不詳之人所組成之詐欺集團
    使用，供作向不特定民眾詐財匯款之用，該集團成員於取得
    上開帳戶後，嗣在自由時報廣告欄刊登代辦貸款之廣告，當
    有民眾依廣告上之聯絡電話與該集團成員聯繫時，即向民眾
    誆稱需先繳納稅金、保險金等各種名目之虛列款項並需匯款
    至指定帳戶。嗣於95年7 月3 日，丙○○因見該詐騙集團刊
    登在自由時報之辦理貸款廣告而與該集團聯繫，該集團成員
    即要求丙○○先匯稅金、保險費等，使丙○○不疑有他而陷
    於錯誤，於95年7 月4 日13時8 分許，依該集團之指示，匯
    款3 萬9800元至甲○○上開帳戶內，丙○○匯款後發覺有異
    ，始知受騙而報警循線查悉上情。
二、案經臺南市警察局第一分局報告臺灣台南地方法院檢察署呈
    請台灣高等法院檢察署檢察長核轉台灣高雄地方法院檢察署
    檢察官偵查起訴。
    理  由
一、按現行刑事訴訟法為保障被告之反對詰問權，排除具有虛偽
    危險性之傳聞證據，以求實體真實之發見，於該法第159 條
    第1 項明定被告以外之人於審判外之言詞或書面陳述，除法
    律有規定者外，不得作為證據。又被告以外之人於審判外之
    陳述，雖不符前4 條之規定（即刑事訴訟法第159 條之1 至
    同條之4） ，而經當事人於審判程序同意作為證據，法院審
    酌該言詞陳述或書面陳述作成時之情況，認為適當者，亦得
    為證據；當事人、代理人或辯護人於法院調查證據時，知有
    第159 條第1 項不得為證據之情形，而未於言詞辯論終結前
    聲明異議者，視為有前項之同意，刑事訴訟法第159 條之5
    定有明文。本案檢察官及被告甲○○與選任辯護人對於卷內
    各項物證、書證及被害人丙○○於警詢中所為證述，於本院
    審判程序中均表示同意作為證據，復未就卷內證據資料之證
    據能力有所爭執，且迄於言詞辯論終結前，亦均未主張有刑
    事訴訟法第159 條第1 項不得為證據之情形，是應認已同意
    卷內證據均得作為證據，且經本院審酌後，認無不適當之情
    形，應認本案調查之卷內證據均有證據能力，合先敘明。
二、本院按幫助犯係從屬於正犯而成立，以正犯已經犯罪為要件
    ，故幫助犯並非其幫助行為一經完成即成立犯罪，必其幫助
    行為或其影響力持續至正犯實施犯罪時始行成立。故就幫助
    犯而言，不僅其追訴權時效、告訴期間均應自正犯完成犯罪
    時始開始進行，即其犯罪究係在舊法或新法施行期間，應否
    為新舊法變更之比較適用？暨其犯罪是否在減刑基準日之前
    ，有無相關減刑條例規定之適用等，亦應以正犯犯罪行為完
    成之時點為準據（最高法院96年度臺非字第253 號判決著有
    意旨可參）。本件被告交付其存摺、提款卡與詐欺集團成員
    之時間雖在刑法於95年7 月1 日修正施行之前，惟該集團成
    員詐騙丙○○，使丙○○陷於錯誤，而依該集團之指示，匯
    款至甲○○上開帳戶內之時間卻在刑法於95年7 月1 日修正
    施行之後，依上開最高法院判決所揭見解，本件被告所為上
    開犯罪，應以刑法修正施行後為既遂，從而本件即無新舊法
    變更比較適用之問題，而應一律適用新法，先予說明。
三、訊據被告固坦承上開郵局帳戶確係其所開設，並有將該帳戶
    存摺及提款卡郵寄給他人之事實，惟矢口否認有何幫助詐欺
    之犯行，辯稱：其因看報紙小廣告要辦理貸款，故將上開帳
    戶之存摺、提款卡郵寄給曾玉婷，並曾匯款16萬9 千元予曾
    玉婷，其並非提供存摺及提款卡予詐欺集團使用，其亦為受
    害人云云。惟查：
  (一)關於被告所辯曾將上開帳戶存摺及提卡用宅急便方式寄與曾
    玉婷一節，迄本件辯論終結為止，被告並未提出相關之證明
    ，以實其說，蓋金融帳戶存摺及提款卡為個人理財及信用之
    重要工具，一般人均知妥善保管，謹慎使用，苟有必要寄送
    他人，衡情亦會妥善保存相關寄送憑證，被告既無法提出相
    關憑證，則其所辯是否為真，已令人存疑。況被告就究竟於
    何時將上開存摺及提款卡郵寄與曾玉婷一節，於警詢及本院
    審理中前後供述不一，是其所供，已難採信。又被告既稱：
    對方向伊表示，存摺、提款卡寄出後3 到5 天即可辦妥其貸
    款事宜，就會匯款到其帳戶等語（本院卷第80頁），復稱：
    其於存摺寄出後又再匯款16萬元予對方，匯款日期應該是95
    年6 月21日及22日等語（本院卷第81頁），則依上述情節，
    被告至遲於95年6 月底前，就已知悉其遭人騙取存摺、提卡
    及現金16萬9 千元，然被告竟稱其於95年7 月25日接獲郵局
    通知其帳戶已列為警示帳戶後，才於同日向鼎金派出所報案
    （本院卷第80頁），衡情，一般人處上述同一情況（存摺、
    提款卡及金錢均已交付或匯予對方，而貸款超過約定期限仍
    未辦妥），應會焦急萬分，立刻向郵局查詢，並向警方報案
    。然依被告所稱，伊於95年6 月21日匯款後，卻遲至95年7
    月25日始向郵局查詢，甚至經過郵局告知該帳戶已列為警示
    帳戶後，始向警方報案，卻又稱只有製作筆錄及錄音，但沒
    有開立報案三聯單等語，其上開供述與一般經驗法則俱不相
    符，難以採信。
  (二)尤有甚者，本院依職權向警方函詢結果，被告於上開時間並
    無向鼎金派出所報案之紀錄（參本院卷第67至69頁，高雄市
    政府警察局三民第二分局96年10月5 日高市警三二分偵字第
    0960027287號函及其附件）。是被告上開辯詞，根本不實，
    亦與常情不符，不足採信。
  (三)此外，並有被害人丙○○之警詢筆錄、郵政國內匯款執據、
    自動櫃員機儲戶交易明細表、內政部警政署反詐騙案件記錄
    表、受理詐騙帳戶通報警示詐騙電話電話簡便格式表、高雄
    縣政府警察局左營分局受理各類案件記錄表、被告郵局立帳
    申請書及身分證影本、客戶歷史交易清單、日盛國際商業銀
    行股份有限公司函在卷足資憑參。
  (四)綜上所述，本件事證明確，被告犯行堪以認定，應予依法論
    科。
四、按刑法上之幫助犯，係對於犯罪與正犯有共同之認識，而以
    幫助之意思，對於正犯資以助力，而未參與實施犯罪之行為
    者而言（最高法院75年度臺上字第1509號、88年度臺上字第
    1270號判決意旨參照）；是以，如未參與實施犯罪構成要件
    之行為，且係出於幫助之意思提供助力，即屬幫助犯，而非
    共同正犯。本件被告提供上開郵局帳戶予不詳姓名、年籍之
    詐欺集團成員使用，供他人向張琍瑛詐取財物，被告單純提
    供帳戶供人使用之行為，並不等同於向被害人施以欺罔之詐
    術行為，且亦無證據證明被告有參與詐欺取財犯行之構成要
    件行為，故被告提供帳戶供詐欺集團使用之行為，對於該詐
    欺集團成員之詐欺取財犯行，資以助力，自應論以幫助詐欺
    取財罪。是核被告所為，係犯刑法第30條第1 項前段、第33
    9 條第1 項之詐欺取財罪之幫助犯，並依刑法第30條第2 項
    之規定，按正犯之刑減輕之。爰審酌被告提供帳戶供詐欺集
    團使用以逃避司法機關之查緝，嚴重破壞社會治安，有礙金
    融秩序，且助長犯罪歪風，並增加追緝犯罪及被害人尋求救
    濟之困難，惡性非輕，犯後復否認犯行，未見悔意，及被害
    人遭詐騙之金額非低，惟念其並無前科，有臺灣高等法院被
    告前案紀錄表1 紙在卷可稽，素行尚稱良好等一切情狀，酌
    情量處如主文所示之刑，並諭知易科罰金之折算標準，以資
    儆懲。又被告本件犯罪時間在96年4 月24日以前，合於中華
    民國九十六年罪犯減刑條例之減刑要件，應就所犯上開之罪
    ，減其刑期2 分之1 ，即減為如主文所示之刑，並諭知易科
    罰金之折算標準。
五、又原起訴書指稱：另有不詳年籍之人，受被告及其所屬詐騙
    集團之騙，而先後於95年6 月21日匯款25000 元，及於翌（
    22 ） 日匯款10萬元與2 萬元，至被告之上開帳戶，而認被
    告與其所屬詐騙集團成員共同涉犯刑法339 條第1 項之詐欺
    取財罪等語。而就此，公訴檢察官雖曾表示：本案起訴之犯
    罪事實只有賣帳戶部分，而犯罪事實欄中被害人部分，僅限
    丙○○1 人等語（參本院卷第74頁），然：
１、刑事訴訟之審判，起訴係一種訴訟上之請求，犯罪已經起訴
    ，產生訴訟繫屬及訴訟關係，法院即有審判之權利及義務。
    是以若起訴書犯罪事實欄內，對此項行為已予以記載，即為
    法院應予審判之對象。審判之事實範圍，既以起訴之事實（
    包括擴張之事實）為範圍，必要時，檢察官固得依同法第26
    9 條規定，以「撤回書」敘述理由請求撤回起訴。惟單一案
    件之事實，僅就一部分事實撤回起訴，基於審判不可分之關
    係，並不生撤回效力；而犯罪事實之一部減縮（即起訴事實
    大於判決事實），應分別情形於理由內為說明，刑事訴訟法
    對此尚無所謂擬制撤回起訴之規定。又本法亦無如民事訴訟
    法設有訴之變更之規定，得許檢察官就其所起訴之被告或犯
    罪事實加以變更，其聲請變更，除係具有另一訴訟之情形，
    應分別辦理外，並不生訴訟法上之效力，法院自不受其拘束
    。司法審判實務中，到庭實行公訴之檢察官於其提出之「論
    告書」或於言詞辯論時所為之主張或陳述，常有與起訴書所
    載犯罪事實不盡相同之情形。於此，除撤回起訴已生效力，
    其訴訟關係已不存在，法院無從加以裁判外，其他各種情形
    ，法院自不得僅就檢察官論告時所陳述或主張之事實為裁判
    ，而置原起訴事實於不顧（參最高法院95年度台上字第2633
    號判決意旨）。本件依原起訴書所載，應係認被告所涉之上
    開事實，與本件有罪之犯罪事實，屬裁判上一罪之關係，故
    稽諸上開說明，本院仍不得置原起訴之事實於不顧。
２、經查，上開公訴意旨所另指之25000 元、10萬、2 萬元匯款
    ，被告辯稱係其向友人譚文雄之借款，而經本院依職權函查
    結果，各款項確為由譚文雄之帳戶所匯出（參本院卷66頁日
    盛商業銀行回函、44頁台灣郵政股份有限公司高雄郵局回函
    ）。本件復無其他被害人之警詢或偵訊筆錄附卷可供查考，
    檢察官就上開事實又未另行舉證，以使本院獲得明確之心證
    ，此部分之犯罪事實既難證明，本應為無罪之諭知，惟因公
    訴人認與前揭有罪部分，係屬連續犯裁判上一罪之關係，故
    不另為無罪之諭知，附此敘明。
據上論斷，應依刑事訴訟法第299 條第1 項前段，刑法第339 條
第1 項、第30條第1 項前段、第2 項、第41條第1 項前段，刑法
施行法第1 條之1 ，中華民國九十六年罪犯減刑條例第2 條第 1
項第3 款、第7 條，判決如主文。
本案經檢察官乙○○到庭執行職務。
中　　華　　民　　國　　96　　年　　10　　月　　23　　日
            刑事第十二庭  審判長法  官  洪碩垣
                                法  官  葉文博
                                法　官  張  震
以上正本證明與原本無異。
如不服本判決應於收受本判決後10日內向本院提出上訴書狀，並
應敘述具體理由，如未敘述上訴理由者，應於上訴期間屆滿後20
日內補提理由書狀於本院（均須按他造當事人之人數附繕本）「
切勿逕送上級法院」。
中　　華　　民　　國　　96　　年　　10　　月　　23　　日
    　　　      　　　　　      書記官  林佳慧
附錄本件論罪科刑法條：
中華民國刑法第339條第1項
意圖為自己或第三人不法之所有，以詐術使人將本人或第三人之
物交付者，處5 年以下有期徒刑、拘役或科或併科1 千元以下罰
金。
